最　高　行　政　法　院　判　決　　　　　　　　　　　九十一年度判字第八○號
　　原　　　告　全統隔熱紙有限公司
　　代　表　人　麻俊潔
　　訴訟代理人　陳啟舜　律師
　　被　　　告　經濟部智慧財產局
　　代　表　人　陳明邦
右當事人間因商標評定事件，原告不服行政院中華民國八十九年三月廿四日台八十九
訴字第○八五六二號再訴願決定，提起行政訴訟，本院判決如左：
　　主  文
原告之訴駁回。
訴訟費用由原告負擔。
　　事  實
緣原告前於民國八十五年九月五日以「USLV-KOOL及圖」 聯合商標（商標圖樣如附圖
一所示），指定使用於商標法施行細則第四十九條所定商品及服務分類表第十七類之
汽車隔熱紙、濾光防熱片商品，向當時商標專責機關中央標準局申請註冊，經該局准
列為第七六六○八五號註冊聯合商標。嗣該局商標審查員以該註冊聯合商標有違註冊
時商標法第三十六條之規定，對之提請評定。經被告評決，於八十八年五月五日以中
台評字第八八○○四八號商標評定書為其註冊應作為無效之處分，原告不服，提起訴
願、再訴願，遞遭決定駁回，遂提起行政訴訟。茲摘兩造訴辯意旨如次：
原告起訴意旨略謂：壹、按「二人以上於同一商品或類似商品以相同或近似之商標，
各別申請註冊時，應准最先申請者註冊。」此固為商標法第三十六條前段所明定，惟
若申請在先之商標，於審定前申請變更指定使用商品名稱，致申請日變更在後者，當
無本條之適用（商標法施行細則第二十七條第四項本文明示），於此合先明。貳、
被告據為評定之註冊第八五六○一六號商標（商標圖樣如附圖二所示），其申請日晚
於本系爭註冊商標申請日：一、本件被告據以評定之註冊第八五六○一六號「V-KOOL
& DEVICE」商標（下稱據以評定商標），其申請日期雖始於八十五年五月二十日，惟
究其核准註冊時所指定商品名稱，在類別上已與初始申請時所指定商品名稱大相逕庭
，依前所述，當引申請變更之日為其申請日。二、茲就據以評定商標變更指定使用商
品過程臚列於後：１、八十五年五月二十日，申請指定使用商品名稱為：（１）以泡
沬塑膠或塑膠膜半成品製成之過濾材料：【第一七類】；（２）防止熱幅射之合成塑
膠膜【第一七一○類】；（３）非包裝用塑膠膜【第一七一二類】；（４）塑膠之半
製成品【第一七類】。上列商品，經被告審查，以其指定使用之「以泡沬塑膠或塑膠
膜半成品製成之過濾材料」涵義不明及「塑膠之半製成品」涵義廣泛，要求具體指明
或刪除。２、八十六年十二月五日，據以評定商標申請人，將前述指定使用商品，具
體指明或刪除為（１）過濾用半加工泡沬塑膠或塑膠膜【第一七一○、一七一二類】
；（２）非包裝用塑膠膜【第一七一二類】；（３）窗戶用聚酯塑膠薄膜【第一七一
二類】；（４）隔熱用塑膠薄膜【第一七○八類】。上列指定商品，既屬據以評定商
標申請人回覆被告之函釋，則原告不爭執此部分申請日，並認指定商品名稱及類別至
此確定。３、然至八十七年七月三十日，此據以評定商標申請人，竟又將所指定使用
之商品名稱及類別，由前述已確定之【第一七○八類、第一七一○類、第一七一二類
】，變更為【第一七○四類】之（１）汽車用隔熱紙；（２）窗戶用隔熱紙。此舉顯
然已屬商品類別及名稱之變更，依商標法施行細則第二十七條第四項本文規定「審定
前申請變更指定使用商品名稱或商標圖樣，以申請變更之日為申請日」，則該據以評
定商標申請日，當已由「八十五年五月二十日」變更為「八十七年七月三十日」，而
此日期，係在本件系爭商標註冊申請日「八十五年九月五日」之後。參、審定本件訴
願、再訴願決定之理由，可見其似是而非之論點，今為維原告權益，特將其違誤之處
說明如下：一、據以評定商標當初申請註冊時所指定使用的「泡沬塑膠或塑膠膜半成
品製成之過濾材料」商品，雖經關係人（據以評定商標申請人）指定其類別屬第一七
類商品，惟因涵義不明而經被告要求具體指明，嗣該關係人既已回函被告，並經被告
確認此商品名稱及類別為「過濾用加工泡沬塑膠或塑膠膜；第一七一○、一七一二類
」，則當已無商品涵義不明之情事。然被告不察，竟容關係人於間隔半年後，復再以
具體說明商品為由，實際變更商品名稱（汽車用隔熱紙；窗戶用隔熱紙）及類別（第
一七○四類），此舉實已違反商標法施行細則第二十七條第四項所列「應變更申請日
」之規定。二、又商品名稱是否變更，實務上所採認定標準，向來在於－因商品名稱
變更致其類別變更者，固屬商品名稱變更（如：由第一七類變更為他類）；而若商品
名稱變更後，縱仍屬同一類別（如：均為第一七類），只要所屬組群有變更（如：由
第一七一○、一七一二類變為第一七○四類），亦認係商品名稱變更。今被告所陳「
關係人初所指定使用以泡沬塑膠或塑膠膜半成品製成之過濾材料商品，即包含汽車用
隔熱紙、窗戶用隔熱紙）或有的論（因同屬第一七類），惟審定過程當中，既已由關
係人及被告確定商品類別及名稱為第一七一○、一七一二類之過濾用半加工泡沬塑膠
或塑膠膜，則其後商品名稱及類別之更改，當循上述標準來認定是否已屬變更，豈可
置此事實而不論，徒以最後指定商品（第一七○四類）與最初申請商品均為第一七類
，而認非屬商品變更？被告見解違誤處可見一般，而再訴願決定機關竟仍引為決定理
由，實難令人折服。三、商標法就商標專用權的保護，係採先申請者註冊主義，故申
請日期之早晚，影響當事人權益甚鉅，而為免先申請者在申請過程中，以變更指定使
用商品或商標圖樣方式，來達到與重新申請相同之目的，遂於商標法施行細則第二十
七條第四項規定「審定前申請變更指定使用商品名稱或商標圖樣，以申請變更日為申
請日」。此等規定，在：１、商標申請人於申請程序中，請求商標專責機關准予變更
指定使用商品名稱或商標圖樣，固有適用；２、在商標專責機關就商標申請人原指定
使用之商品範圍之名稱或性質不明瞭，函請釋明更正者，亦有適用之可能－蓋只要申
請人函覆釋明的商品名稱及類別，已明顯變更當初所指定商品範圍，即應認定與自行
申請變更無異，當亦變更申請日期始得維其立法意旨，否則即屬行政機關越權裁量之
違法。四、而今訴願決定機關顯未審究上揭法條之立法目的，徒將法條文字上的「申
請」字樣作拘泥解釋，認定關係人第二次實質變更商品名稱的行為，係屬「函釋」，
而非「申請」，當無變更申請日之情事．．．，此等看法實為法條適用違誤。肆、綜
上所述，據以評定商標申請日，既已因變更商品名稱，致其申請日在本案原告商標申
請日之後，則原告商標之註冊申請，即無違反商標法第三十六條之規定。為此，請判
決撤銷原處分及一再訴願決定等語。
被告答辯意旨略謂：按二人以上於同一商品或類似商品以相同或近似之商標，各別申
請註冊時，應准最先申請者註冊，為系爭商標核准註冊時商標法第三十六條所明定。
而衡酌商標是否近似，以具有普通知識、經驗之一般商品購買人於購買時施以普通所
用之注意，有無混同誤認之虞判斷之。又所謂類似商品，應依一般社會通念、市場交
易情形，並參酌該商品之產製、原料、用途、功能或銷售場所等各種相關因素判斷之
，同法施行細則第十五條第一、二項亦有明文。查本件系爭註冊第七六六○八五號「
USL V-KOOL及圖」聯合商標，與據以評定之註冊第八五六○一六號（申請號為000
00000號)「V- KOOL & DEVICE」商標彼此圖樣俱有相同外文「V- KOOL」，異時
異地隔離觀察，以具有普通知識、經驗之一般商品購買人於購買時施以普通所用之注
意，易使一般商品購買人產生混淆誤認之虞，應屬近似之商標。二者又均指定使用於
同一或類似之汽車用隔熱紙商品（本案二造商品構成類似，於再訴願階段被告曾列席
行政院訴願審議委員會第一三三○次會議說明在案），且前者申請日期為八十五年九
月五日，較諸後者之申請日期八十五年五月二十日為晚，自有首揭法條規定之適用。
又商標法施行細則第二十七條第四項規定「審定前申請變更指定使用商品名稱或商標
圖樣，以申請變更之日為申請日」，係指商標申請人在申請註冊程序中請求商標專責
機關准予變更指定使用商品名稱或商標圖樣者而言。倘係商標專責機關就商標申請人
原指定使用之商品範圍之名稱或性質不明瞭，函請釋明更正者，則無前揭規定之適用
。本件據以評定商標，關係人八十五年五月二十日申請註冊時，原指定使用之商品為
「以泡沬塑膠或塑膠膜半成品製成之過濾材料；防止熱輻射之合成塑膠；非包裝用塑
膠膜；塑膠之半製成品」等商品，嗣經被告審查，以其指定使用之「以泡沬塑膠或塑
膠膜半成品製成之過濾材料」涵義不明及「塑膠之半製成品」涵義廣泛，應具體指明
或刪除，於八十六年十一月五日以（八六）標商三二○字第二○五三四號簡便行文表
通知釋明，經關係人於八十六年十二月五日及八十七年七月三十日兩次函復說明，始
確定指定使用之商品為「汽車用隔熱紙、窗戶用隔熱紙」商品，核此項釋明及具體指
定係關係人就被告函請釋明者所為說明，並非變更指定使用商品名稱，揆諸前揭說明
，自無須變更其申請日，已據被告於八十八年八月九日以智商八○○字第二一七六七
○號函辯明在卷。是原告指稱據以評定商標應以變更商品之日為申請日云云，尚有誤
解。是被告為系爭聯合商標註冊應作為無效之處分，尚難認有何違誤。原告之訴為無
理由，請判決駁回等語。
　　理  由
按二人以上於同一商品或類似商品以相同或近似之商標，各別申請註冊時，應准最先
申請者註冊，為註冊時商標法第三十六條前段所規定。而判斷商標之近似與否，應就
其主要部分隔離觀察有無引起混同誤認之虞以為斷，本院四十八年判字第八十一號、
四十六年判字第七十七號等著有判例。查，本件原告於八十五年九月五日以「USL V-
KOOL及圖」商標，指定使用於商品及服務分類表第十七類之汽車隔熱紙、濾光防熱片
商品申請註冊，作為其註冊第四二二四一九號「優視麗及圖U.S.L.」商標之聯合商標
，經原經濟部中央標準局審查核准，列為註冊第七六六○八五號商標。旋原告申准延
展專用期間至九十七年十一月三十日止，並自八十七年十二月一日起變更正商標為註
冊第七六六○八六號「U.S.L及圖」 商標。嗣被告商標審查員以系爭商標有違註冊時
商標法第三十六條之規定，對之提請評定。被告審理結果，以系爭註冊第七六六○八
五號「USL V-KOOL及圖」商標圖樣上之外文USL V-KOOL，與關係人新加坡商．ＧＭＸ
聯合私人有限公司（以下簡稱關係人）之申請案號第00000000號（嗣列為註
冊第八五六○一六號）「V- KOOL & DEVICE 」商標圖樣上之外文V- KOOL，均有相同
之V- KOOL ，異時異地隔離觀察，易使一般商品購買人產生混同誤認之虞，應屬近似
之商標，復均指定使用於汽車隔熱紙等同一或類似商品，且系爭商標之申請日期為八
十五年九月五日，較據以評定商標之申請日期八十五年五月二十日為晚，有違註冊時
商標法第三十六條之規定，乃評決系爭第七六六○八五號「USL V-KOOL及圖」商標之
註冊應作為無效，發給中台評字第八八○○四八號商標評定書。原告不服，循序提起
行政訴訟，主張：系爭商標圖樣與據以評定商標圖樣之文字排列雖相彷彿，惟各具意
義，且有外文USL 可資區別，非屬近似之商標。又據以評定商標指定使用商品係後來
更正為：汽車用隔熱紙、窗戶用隔熱紙商品，因此，其申請日已非原始之八十五年五
月二十日，應依更正指定使用商品之最終更正日為申請日，即應以八十七年七月三十
日為據以評定商標之申請日，已較系爭商標註冊申請日八十五年九月五日為晚，系爭
商標註冊之申請自無違反商標法第三十六條規定云云。經查，系爭註冊第七六六○八
五號「USL  V-KOOL及圖」商標圖樣與據以評定之註冊第八五六○一六號「V-KOOL  &
DEVICE 」商標圖樣，俱有相同外文V- KOOL，異時異地隔離觀察，以具有普通知識、
經驗之一般商品購買人於購買時施以普通所用之注意，易生混同誤認之虞，應屬近似
之商標。復均指定使用於同一或類似之汽車隔熱紙等商品，且系爭商標之申請日期為
八十五年九月五日，較據以評定商標之申請日期八十五年五月二十日為晚，依註冊時
商標法第三十六條規定自難准系爭商標註冊。又首揭商標法施行細則第二十七條第四
項規定「審定前申請變更指定使用商品名稱或商標圖樣，以申請變更之日為申請日」
，係指商標申請人在申請註冊程序中請求商標專責機關准予變更指定使用商品名稱或
商標圖樣者而言。倘係商標專責機關就商標申請人原指定使用之商品範圍之名稱或性
質不明瞭，函請釋明更正者，則無前揭規定之適用。本件據以評定商標，關係人於八
十五年五月二十日申請註冊時，原指定使用之商品為「以泡沬塑膠或塑膠膜半成品製
成之過濾材料；防止熱輻射之合成塑膠；非包裝用塑膠膜；塑膠之半製成品」等商品
，嗣經被告審查，以其指定使用之「以泡沬塑膠或塑膠膜半成品製成之過濾材料」涵
義不明及「塑膠之半製成品」涵義廣泛，應具體指明或刪除，遂於八十六年十一月五
日以（八六）標商三二○字第二○五三四號簡便行文表通知釋明，經關係人於八十六
年十二月五日及八十七年七月三十日兩次函復說明，始確定指定使用之商品為「汽車
用隔熱紙、窗戶用隔熱紙」商品，核此項釋明及具體指定係關係人就被告函請釋明者
所為說明，並非變更指定使用商品名稱，揆諸前揭說明，自無須變更其申請日，已據
被告於八十八年八月九日以智商八○○字第二一七六七○號函辯明在卷。是原告指稱
據以評定商標應以變更商品之日為申請日云云，顯係誤解前揭法條意旨。原告主張，
核無足採。揆諸首揭說明，本件原處分核無違誤，一再訴願決定遞予維持，亦無不合
，原告猶執前詞，聲明撤銷，為無理由，應予駁回。
據上論結，本件原告之訴為無理由，爰依行政訴訟法施行法第二條、行政訴訟法第九
十八條第三項前段，判決如主文。
中　　華　　民　　國　　九十一　　　年　　　元　　　　月　　　十七　　　日
                    最 高 行 政 法 院  第 五 庭
                                審 判 長 法  官　　　廖　政　雄
                                         法  官　　　趙　永　康
                                         法  官　　　林　清　祥
                                         法  官　　　鍾　耀　光
                                         法  官      姜  仁  脩
右  正  本  證  明  與  原  本  無  異
　　　　　　　　　　　　　　　　　　　　 法院書記官　莊　俊　亨
中　　華　　民　　國　　九十一　　　年　　　元　　　　月　　　十八　　　日
